臺灣高等法院臺南分院刑事裁定
110年度毒抗字第438號
抗  告  人
即  被  告  邱柏淳
0

上列抗告人因聲請觀察勒戒案件，不服臺灣臺南地方法院中華民
國110年5月12日裁定(110年度毒聲字第486號)，提起抗告，本院
裁定如下：
    主  文
抗告駁回。
    理  由
一、抗告意旨略以：毒品危害防制條例修正後，對於施用毒品者
    ，認為具有病患性犯人之特質，參酌最高法院109年度台上
    大字第3826號裁定意旨，應以機構外治療為主，機構內治療
    為輔，檢察官應予抗告人即被告邱柏淳表示是否願意接受機
    構內處遇之機會。本件檢察官認被告無法為緩起訴處遇，係
    因該處遇須至指定醫院進行戒癮治療，顯然誤會該裁定意旨
    「多元化命附條件緩起訴處分」與「附命完成戒癮治療緩起
    訴處分」不同之處，而未作一次整體性之義務考量，爰抗告
    請求撤銷原裁定云云。
二、按：
　㈠毒品危害防制條例所規定之觀察、勒戒處分，其立法意旨在
    幫助施用毒品者戒除毒癮，該處分之性質非為懲戒行為人，
    而係為消滅行為人再次施用毒品之危險性，戒除行為人施用
    毒品之身癮及心癮措施；觀察、勒戒係導入一療程觀念，針
    對行為人將來之危險所為預防、矯治措施之保安處分，以達
    教化與治療之目的，可謂刑罰之補充制度，從而毒品危害防
    制條例本身所規定之觀察、勒戒及強制戒治等保安處分，雖
    兼具剝奪自由權利之性質，卻有刑罰不可替代之教化治療作
    用。是該條例規定之觀察、勒戒處分及附命完成戒癮治療之
    緩起訴處分，何者對於施毒者較為有利，端在何種程序可以
    幫助施用毒品之人戒除施用毒品之行為，尚非可由法院逕行
    認定附命完成戒癮治療之緩起訴處分對施用毒品者係較有利
    。此觀以現行毒品危害防制條例第24條規定，檢察官對於「
    初犯」及「3年後再犯」施用毒品案件，如為附命完成戒癮
    治療之緩起訴處分，嗣該緩起訴處分被撤銷確定，檢察官應
    繼續偵查或起訴；反之，如係先向法院聲請觀察、勒戒，並
    視行為人有無繼續施用毒品傾向決定是否接受強制戒治，其
    於觀察、勒戒完畢或強制戒治期滿後，最終均可獲得不起訴
    處分；再以緩起訴期間長達二年，戒癮治療期間則長達一年
    ，治療期間被告需經常至地檢署報到採集尿液；則將二者執
    行期間、後續不能完成治療及司法追訴之潛在風險一併納入
    考量，能否謂附命完成戒癮治療之緩起訴處分必然有利於行
    為人，尚非全無爭議。
　㈡再觀諸毒品危害防制條例第24條第1項採行「觀察、勒戒」與
    「緩起訴之戒癮治療」並行之雙軌模式，並無「緩起訴之戒
    癮治療」應優先於「觀察、勒戒」之強制規定，是就保障被
    告利益之觀點而言，亦無必要將「緩起訴之戒癮治療」認係
    「觀察、勒戒」之前置處分，檢察官本得依照個案實際情形
    ，裁量決定採行何者為宜。且觀察、勒戒處分之目的既是為
    斷絕施用毒品者之身癮及心癮，依該條例規定屬強制規定，
    除１檢察官依毒品危害防制條例第24條第1項規定，為附命完
    成戒癮治療之緩起訴處分時；２犯第10條之罪者，於犯罪未
    發覺前，自動向行政院衛生署指定之醫療機構請求治療，醫
    療機構依據毒品危害防制條例第21條第1項規定，免將請求
    治療者送法院或檢察機關等情外；其餘就初犯或觀察勒戒、
    強制戒治執行完畢3年後再犯施用毒品罪者，檢察官即應向
    法院聲請裁定令入勒戒處所觀察、勒戒。毒品危害防制條例
    全部條文之規範設計，並無課以檢察官於聲請觀察、勒戒裁
    定前，應訊問被告是否同意觀察、勒戒之規定，亦無從依該
    條例之全部條文而推認「緩起訴之戒癮治療」方式應優先於
    「觀察、勒戒治療方式」，檢察官亦無於聲請書中說明不命
    被告接受戒癮治療理由之義務。
　㈢另由毒品戒癮治療實施辦法及完成治療認定標準第6條規定：
    「檢察官為緩起訴處分前，應得參加戒癮治療被告之同意，
    並向其說明完成戒癮治療應遵守事項後，指定其前往治療機
    構參加戒癮治療」、「未滿20歲之被告，並應得其法定代理
    人之同意。」，可知受戒癮治療者必須自行前往治療機構接
    受戒癮治療並遵守一定事項，一旦違反，其緩起訴處分即有
    可能遭到撤銷，並由檢察官繼續偵查或起訴。故如檢察官欲
    依毒品危害防制條例第24條規定，以緩起訴方式替代觀察、
    勒戒時，自應詢問行為人是否同意接受戒癮治療，且依修正
    施行之同條例第24條第3項規定，須徵詢醫療機構之意見；
    必要時，並得徵詢其他相關機關（構）之意見。是緩起訴之
    戒癮治療，應屬法律賦予檢察官偵查裁量結果之作為，不得
    認為係施用毒品者所享有之權利，被告亦無聲請檢察官為緩
    起訴處分之權，或因個人或家庭因素而免予執行觀察、勒戒
    。法院原則上應尊重檢察官職權之行使，僅就檢察官之判斷
    有違背法令、事實認定有誤或其他裁量重大明顯瑕疵等事項
    ，予以有限之低密度審查。
三、經查：
　㈠被告有於109年9月17日晚上10時許，在臺南市○○區○○路0段00
    號「○○遊藝場」外，施用第一級毒品海洛因1次；又於同年
    月18日凌晨1時許，在臺南市○○區○○街00巷00號住處內，施
    用第二級毒品甲基安非他命1次之事實，業據其於警、偵訊
    中坦承不諱，並有臺南市政府警察局新營分局偵辦毒品危害
    防制條例送驗尿液編號與真實姓名對照表編號名冊（檢體編
    號：0000000）、臺南市政府衛生局檢驗結果報告（檢體名
    稱：0000000）在卷可稽，足認被告自白與事實相符，其有
    施用第一級、第二級毒品犯行，堪予認定。
　㈡被告於87、89年間因施用毒品案件，經執行觀察、勒戒後，
    分別於87年12月8日、89年8月3日因無繼續施用毒品傾向而
    釋放，有臺灣高等法院被告前案紀錄表在卷可按。被告本件
    犯行距上開觀察勒戒執行完畢釋放已逾3年，原審依檢察官
    之聲請，以被告有上揭施用毒品犯行，裁定令入勒戒處所觀
    察、勒戒，其認事用法，並無不合。
  ㈢被告雖以上開情詞置辯，但查：
　１最高法院109年度台上大字第3826號裁定意旨，係針對修正公
    布施行之毒品危害防制條例第20條第3項規定之「3年後再犯
    」，是否僅以本次再犯，距最近1次觀察、勒戒或強制戒治
    執行完畢釋放後，已逾3年即足，不因其間是否另犯第10條
    之罪經起訴、判刑或執行而受影響之法律見解歧異，而提請
    大法庭統一見解，該裁定意旨並未揭示對於施用毒品者，應
    以「機構外之附命完成戒癮治療之緩起訴處分」為主，「機
    構內之觀察勒戒處分」為輔之治療方式，被告抗告意旨所指
    應以機構外治療為主云云，顯係誤解該裁定意旨而不可採。
　２被告經觀察勒戒執行完畢後，其後又因多次施用毒品案件，
    經法院判處徒刑，有臺灣高等法院被告前案紀錄表可稽，檢
    察官斟酌全案各項證據、及被告另案在監執行，徒刑期滿日
    為112年6月8日等情，認被告不適合為緩起訴處分，依職權
    裁量選擇向法院聲請將被告裁定送觀察、勒戒，揆諸前揭說
    明，難認其裁量有何違法或重大明顯失當之處。被告抗告指
    摘檢察官應詢問其是否願意接受觀察勒戒處分之意見，及檢
    察官未遵守最高法院109年度台上大字第3826號裁定意旨，
    而為本件聲請云云，亦無可採。
四、綜上所述，原審依毒品危害防制條例第20條第3項、第1項規
    定，裁定被告應送勒戒處所觀察、勒戒，經核其認事用法，
    並無不合。抗告意旨以前開情詞指摘原裁定不當，求為撤銷
    原裁定，為無理由，應予駁回。
據上論結，應依刑事訴訟法第412條，裁定如主文。　
中　　華　　民　　國　　110 　年　　7 　　月　　2 　　日
                  刑事第一庭    審判長法  官  楊清安
                                      法  官  蕭于哲
                                      法  官  陳珍如 
以上正本證明與原本無異。
不得再抗告。
　　　　　　　　　　　　　　　　　　　書記官  盧建元
中　　華　　民　　國　　110 　年　　7 　　月　　2 　　日